【裁判字號】    86,上,1429
【裁判日期】    890307
【裁判案由】    給付工程款
【裁判全文】
臺灣高等法院民事判決  八十六年度上字第一四二九號
    上  訴  人  英發營造股份有限公司
                              .
    法定代理人  張聖康        .
    訴訟代理人  林長泉律師
    被 上訴 人  甲○○      .
    訴訟代理人  吳西源律師
右當事人間請求給付工程款事件，上訴人對於中華民國八十六年六月四日臺灣板橋地
方法院第一審判決（八十六年度訴字第二九五號），提起上訴，經本院判決如左：
      主      文
原判決關於命上訴人給付之金額，超過新台幣貳佰伍拾陸萬貳仟佰柒拾柒元本息之
訴部分，及該部分假執行之宣告暨命上訴人負擔訴訟費用之裁判均廢棄。
右開廢棄部分，被上訴人在第一審之訴及假執行之聲請均駁回。
其餘上訴駁回。
第一、二審訴訟費用由被上訴人負擔十分之一，餘由上訴人負擔。
      事      實
一、上訴人聲明求為判決：(一)、原判決不利於上訴人部分廢棄。(二)、上開廢棄部分，
    被上訴人在第一審之訴及假執行之聲請均駁回。(三)、第一、二審訴訟費用均由被
    上訴人負擔。其事實上之陳述，除與原判決記載相同部分，予以引用外，並補稱
    略以：(一)、系爭工程係由王銘鴻建築師依其所繪之建築藍圖，再用電腦估算而得
    之彈性油漆面積實為七千三百九十七點六坪，已據證人王銘鴻、林天行於原審證
    述為憑，是系爭彈性油漆之實際面積，應以王建築師所實際測繪為準，而被上訴
    人若經實作完工，其面積亦應與設計圖說之面積相符。依鑑定人鑑定結果建物油
    漆實做面積為二萬七千零五十點四七平方公尺，再扣除非被上訴人施作之七千三
    百四十六點四四平方公尺為一萬九千七百零四點零三平方公尺，此為上訴人所應
    給付予被上訴人之工程款。而依一萬九千七百零四點零三平方公尺換算成五千九
    百六十點四六九坪，而每坪新台幣（下同）五百八十元，總計應為三百四十五萬
    七千零七十二元。上訴人業已先給付二百七十萬元，為被上訴人所不否認，自應
    由上開工程款中扣除。(二)、被上訴人請款未附發票，將致上訴人之支出無法列入
    公司帳中，導致盈餘虛增，當年度之所得稅額增加。而被上訴人竟辯稱於確定判
    決後，仍可支列，恐有誤解。基此上訴人於合約中列明扣款百分之十，無非係提
    醒廠商注意，若未按規定則予扣款。藉以彌補公司額外之稅額，並示懲罰，應屬
    合理。若認百分之十違約金過高，僅係依法核減而已。(三)、被上訴人未聽從上訴
    人之指示進場施作空調管提高後需油漆之部分，嗣經上訴人寄發存證信函，被上
    訴人逾期仍未進場施作。上訴人為免工期延誤，不得已另洽請訴外人長記油漆工
    程行負責收尾，上訴人為此支付七十八萬元之工程款、自應予以扣除。至窗簾盒
    一般油漆工程並未包括於原証一契約內，則被上訴人據原証一之契約，請求窗簾
    盒工程款，顯然無據況此部分之工程款，上訴人亦已付清，被上訴人亦不得再行
    請求。所用之證據，除援用原審立證方法外，並補聲請中華民國企業技術鑑定委
    員會鑑定。
二、被上訴人聲明求為判決：(一)、上訴駁回。(二)、第二審訴訟費用由上訴人負擔。其
    事實上之陳述，除與原判決記載相同部分，予以引用外，並補稱略以：(一)被上訴
    人所承攬之工程係以實做實算結算工程款，上訴人於原審對於施工設計圖未標示
    而實際有施作之事實並不否認，於本院卻主張：「被上訴人若經實作全部完工，
    其面積亦應與設計圖說之面積相符」，實不足取。被上訴人已依約完工，並無逾
    期未進場施作情事，本件應採實做實算給付工程款，上訴人另行僱請訴外人長記
    油漆工程行所支付之工程款七十八萬元為其本應支付之款項，上訴人主張扣除該
    七十八萬元顯無依據。本件鑑定單位就現場原已油漆但經裝修木板多處未列入計
    算，且該鑑定內容亦無計算式。(二)、上訴人在原審從未主張有部分油漆係由訴外
    人文洋油漆行施作，直至八十八年十月二十六日所具理由狀，始主張由訴外人文
    洋油漆行施作七百八十四點二平方公尺，根本無此事，亦與本件無關。且被上訴
    人於完工後，因空調管提高約十公分，此提高後之間隙部分僅為五零七平方公尺
    ，即一百五十三點三六坪，證人李武信於原審證稱：「長記油漆請款的七十八萬
    （元）實際上是包括木工裝潢的透明漆」，足見上訴人所主張由長記油漆工程行
    施作五千一百七十點七九平方公尺，顯與事實不符，況通常油漆施工時均會超出
    預定高度，該提高十公分部分，亦早為被上訴人實際已施作。(三)、依契約文義解
    釋百分之十之稅金，當然係指應繳稅金之百分之十，而非扣工程款百分之十，否
    則為何不記載為扣工程款百分之十，上訴人竟解為扣系爭工程之總工程款四百七
    十四萬六千零五元百分之十，計四十七萬四千六百元，亦與事實不符。依上所述
    ，被上訴人向上訴人請領除已付二百七十萬元外之其餘工程款，雖當時未及附工
    資表或發票等憑證，然因上訴人拒絕給付，故上訴人尚不得扣除百分之十之稅金
    ，及至被上訴人提起本件訴訟請求上訴人給付其餘工程款，將來確定判決上訴人
    應給付之工程款之判決書自可作上訴人支付工程款之憑證，上訴人尤無任何損害
    可語，亦不得主張扣除百分之十之稅金，原審判決扣取餘款十分之一之稅額，即
    一萬四千零一十三元，已屬厚待上訴人，上訴人猶予以爭執，實有不當。所用之
    證據，援用原審立證方法。
      理      由
一、本件被上訴人起訴主張：上訴人於八十四年間，向國立台東體育實驗中學（下稱
    台東體中）承攬該校學生宿舍、餐廳、教職員宿舍及聯誼廳等建築（下稱系爭建
    築物）工程，於同年十月間，將男生宿舍、女生宿舍、餐廳、教職員宿舍及聯誼
    廳之彈性油漆及窗簾盒工程（下稱系爭工程）轉包予被上訴人承作，約定彈性油
    漆每坪五百八十元，窗簾盒每平方米（每平方公尺）八十元（被上訴人起訴時誤
    為坪），按實際施作數量請款。被上訴人已於八十五年三月間依約全部完工，實
    作坪數，彈性油漆部分為：男女生宿舍各三千零二十五坪、學生餐廳一千二百零
    八坪、教職員宿舍及聯誼廳二一九七坪，共九千四百五十五坪，窗簾盒油漆部分
    為：男、女生宿舍各四百十六平方米、學生餐廳一百七十二平方米、教職員宿舍
    及聯誼廳四百零一平方米，總計工程款為五百五十九萬六千三百元，惟上訴人僅
    支付二百七十萬元，其餘二百八十九萬六千三百元，迭經催討，仍拒不給付等情
    ，爰依承攬之法律關係，求為命上訴人如數給付及自起訴狀繕本送達之翌日起至
    清償日止，按年息百分之五計算利息之判決，（原審判命上訴人給付二百七十八
    萬八千四百八十九元本息；駁回被上訴人其餘之請求，被上訴人就此部分未聲明
    不服。）上訴人則以：系爭工程依建築藍圖以電腦估算之面積為七千三百九十七
    點六坪，鑑定後面積為五千九百六十點四六九坪，應扣除：(1)上訴人已給付之工
    程款二百七十萬元，(2)被上訴人逾期未施作空調管提高後之空隙部分，上訴人另
    僱請訴外人長記油漆工程行施作支付之七十八萬元，(3)被上訴人於請款時未依約
    附工資表或發票，依合約約定應扣總工程款百分之十之稅金，即四十二萬九千零
    六十元，所餘工程款僅有三十八萬一千五百四十八元，惟因被上訴人違反合約第
    七條第四項之約定未聽從上訴人指示按時進場施作造成損害，經上訴人主張抵銷
    後，被上訴人已無款項可請求云云，資為抗辯。
二、經查被上訴人主張上訴人向台東體中承攬系爭建築物工程，於同年十月間，將系
    爭建築物之彈性油漆及窗簾盒工程轉包予伊施作，約定彈性油漆每坪五百八十元
    ，按實際施作數量請款，伊就空調管提高前之彈性油漆及窗簾盒工程業已完工，
    上訴人僅支付二百七十萬元之事實，業據其提出承攬書為證，且為上訴人所不爭
    執，自堪認為真實。
三、系爭窗簾盒油漆，於工程實務上均以平方米為計算單位，業據證人即上訴人公司
    派駐系爭工地之工地主任李武信在原審證述屬實（見原審卷第一七九頁第一行）
    ，並為兩造所不爭執，即被上訴人所提出之工程數量計算表上窗簾盒部分之計算
    單位亦未換算為坪，可見被上訴人之真意係以平方米為價格及面積之計算單位，
    其所提出之附表載為「坪」（見原審卷第七頁），顯係標示錯誤，足證兩造約定
    窗簾盒油漆係以每平方米為單位八十元，實作數量為男、女生宿舍各四百十六平
    方米、學生餐廳一百七十二平方米、教職員宿舍及聯誼廳四百零一平方米，共一
    千四百零五平方米（見原審卷第十二頁），核與台東體中八十八年三月二十一日
    八六體中總字第四九五號函所附工程估價單所載數量相符（見原審卷第四十九頁
    ），而上訴人對上開數量不爭執，並自承窗簾盒部分有全部漆完（見原審卷第一
    ０七頁），亦堪認被上訴人此部分主張為真實。
四、系爭彈性油漆部分實作面積究為若干。經查：
  (1)系爭建築物中有四棟地下室之採光天井原標示貼磁磚，經建造單位決定改漆彈性
    漆，另有學生餐廳走廊及其欄杆與學生餐廳挑空等部分為設計圖所未標示經油漆
    者，業經證人即上訴人公司派駐系爭工地之工地主任李武信、林天行在原審證述
    屬實（見原審卷第一六五頁、第一六七頁、第一七五頁），而證人即系爭建築物
    之建築師王銘鴻亦在原審證述驗收時發現餐廳有部分在設計圖上沒有標示到（見
    原審卷第一六六頁），即上訴人當無對於上開證言亦不爭執（見原審卷第一六七
    頁以下），可見系爭彈性油漆部分確有施作設計圖所未標示部分，致超出設計圖
    計算面積之情事，上訴人向台東體中承包系爭建築物工程，固係採總價發包制，
    如有超出總價或需追加者，業主一概不予承認，其驗收及付款均以建築設計圖計
    算數量，有台東體中八十八年三月二十一日八六體中總字第四九五號函所附工程
    合約可稽（見原審卷第三十七頁），並經證人即該校事務組長周再興及上訴人公
    司之工地主任桂樹林在原審證述明確（見原審卷第一一六頁、第一一八頁），惟
    兩造間係約定實做實與，已如前述。而上訴人所提出之四紙統計表（見原審卷第
    一二七頁以下）與證人王銘鴻證稱彈性油漆部分實作面積約七千三百餘坪（見原
    審卷第一六六頁反面），暨台東體中八十八年三月二一日八六體中總字第四九五
    號函所附工程估價單所載彈性油漆之實際施作坪數，既均係以電腦依設計藍圖試
    算結果，而非經現場實際測量得出之數據，並未包括證人李武信、林天行所證述
    設計圖未標示卻有實際施作部分甚明，自難認彈性油漆實作面積僅如上訴人所云
    之七千三百九十七點六坪。
  (2)被上訴人所提出之工程數量計算表（見原審卷第八頁以下），業經證人李武信指
    認為上訴人公司之內部文書，並非被上訴人所作成（見原審卷第一七八頁反面）
    ，而上訴人亦自承被上訴人於空調管提高前就空調管下緣部分已做完七千三百餘
    坪，其價款依合約書計算，超出二百七十萬元甚多，且依證人周再興在原審所證
    述空調管僅提高十公分至十五公分（見原審卷一七六頁反面），則訴外人長記油
    漆工程行補作其空隙部分殊不可能如上訴人所提出合約書上所載之一千三百坪。
    證人王銘鴻雖證稱系爭工程之實作坪數與設計圖說不可能相差二千多坪，惟其同
    時亦證稱伊係以全部按圖施工為前提，未考慮設計圖無標示之實際施作部分（見
    原審卷第一六七頁第一行、第一六六頁反面），均不足據以推論被上訴人並未就
    設計圖未標示部分施作彈性油漆，致超出面積；又證人李武信為上訴人公司派駐
    系爭土地之工地主任，本應會同各工程項目監工人員丈量各項實作面積，以應被
    上訴人等工程小包請款之需，果謂工程實務上端賴電腦按設計圖試算，不能就建
    築物面積為實際丈量，則於電腦普遍應用前之承攬工程豈非無從以實作數量請款
    ，此外上訴人復不能證明證人李武信所為之證言有虛偽不實之情事。況上訴人於
    證人李武信在原審證稱被上訴人有施作如後述超出設計圖項目等情時，並未爭執
    （見原審卷第一六七頁反面第一行），直至證人李武信於嗣後提出工程數量明細
    表，並證稱彈性油漆實作數量為九千多坪（見原審卷第一七五頁）不利於伊之證
    詞後，始極力否認，顯係視情況對其是否有利而為相異之抗辯，殊無足取。
  (3)證人李武信既為上訴人公司派駐系爭工程施工期間之工地主任，經其實地查驗勾
    核後所提出之工程數量明細表，而上訴人復不能證明其有虛偽不實之情事，該明
    細表應屬真實可採。依該明細表所載系爭工程就彈性油漆部分被上訴人施作面積
    為九千二百九十三點二八坪，則被上訴人請領彈性油漆工程款之數量自應以此為
    準（按每坪五八０元計算），再依兩造所訂合約書所載價格計算，並加上前述窗
    簾盒實作數量（按每平方米八十元計算）；總工程款為五百五十萬二千五百零二
    元（﹝9,293.28×580﹞＋﹝1,405×80﹞＝ 5,502,502.4，元以下四捨五入）。
    雖系爭工程經函請中華民國企業技術鑑定委員會鑑定結果認為，建物油漆實作面
    積二萬七千零五十點四七平方米，換算坪數為八千一百八十二點七三坪（見鑑定
    報告第四頁），較上開面積為少，但據負責鑑定人李政鴻到場證稱：「因有些地
    方沒有辦法去測量，且台東體中事後有再裝修，牆壁是有油漆，沒辦法算」（見
    本院卷第一一一頁反面），況上開計算所得面積，亦無計算式，而證人李武信亦
    證稱鑑定書有部分櫥櫃沒有算到（見同上卷第一一二頁），足見上開鑑定報告所
    算面積與實際擬作面積不符，尚難採為計算之依據。
五、系爭建築物所架設之空調管原由訴外人尉盆公司施作，至八十五年八月間由訴外
    人鈞鴻公司接手，至同年十一月間完成，同年十二月初複驗時始發現高度與原設
    計圖不符予以提高等情，業據證人周再興、桂樹林在原審證述無訛（見原審卷第
    一一六頁至第一一九頁），且為上訴人所不爭執（見原審卷第一一九頁反面），
    並自承被上訴人就空調下緣部分之彈性油漆工程於管線提高前即已施作完畢（見
    原審卷第一一八頁正面末三行），可見於八十五年八、九月間上訴人寄發存證信
    函時並無因驗收不符而提高空調管線致應行補漆其間隙之情事，此一間隙乃空調
    管線架設高度低於設計圖所生，為不可歸責被上訴人之事由所致，且該部分亦非
    原合約應施作之範圍，上訴人殊不得以此拒絕付款。至上訴人後續發包予長記油
    漆工程行施作間隙部分之七十八萬元，乃另一承攬契約所應支付之報酬，並非被
    上訴人施作部分之瑕疵修補費用，該間隙不論由何人施作上訴人均需另按實作數
    量付款，且同時獲取完工之對價，應無何損害可言，況上訴人迄未證明其因空調
    管提高受有何實際損害或其另對被上訴人取得何債權，則上訴人另主張抵銷工程
    款三十八萬一千五百四十八元亦屬無據。
六、又依承攬書說明欄第一項記載：「請款未附發票或工資表，否則扣百分之十之稅
    金」，其真意應為如被上訴人未附發票或工資表以供上訴人申報營業稅時，其應
    負擔之營業稅轉嫁由被上訴人負擔，於工程款中扣除，並未約定併作為懲罰性之
    違約金，而上訴人在本院自認營業稅率僅為百分之五。是上訴人抗辯超過營業稅
    率百分之五部分為懲罰性之違約金云云，及被上訴人主張祇得扣營業稅額之百分
    之十，均無足取。故上開扣除稅金之約定應為上訴人僅可扣除營業稅即工程款之
    百分之五，超過部分即非稅金，上訴人即不得要求扣除。又被上訴人自認於請款
    時有部分未附發票或工資表（見本院卷第一三四頁），茲被上訴人就系爭工程僅
    支付七十萬元之發票，已據證人李武信在原審供證明確（見原審卷第一七六頁正
    面第四行），且為被上訴人所不否認（見同上卷第一七六頁正面第八行），是上
    訴人要求未附發票或工資表部分應扣除工程款營業稅金百分之五，即二十四萬零
    一百二十五元其計算方式為（5,502,502元－700,000元×0.05＝240,125.1元)自
    屬有據；至超過部分，即屬無據。
七、綜上所述，被上訴人所得請求之工程款五百五十萬二千五百零二元，於扣除已請
    款之二百七十萬元及應負擔之營業稅二十四萬零一百二十五元後，尚得請求之工
    程款為二百五十六萬二千三百七十七元。縱而被上訴人依據承攬關係，請求上訴
    人給付二百五十六萬二千三百七十七元及自本件起訴狀繕本送達翌日之八十六年
    二月十九日起至清償日止，按年息百分之五計算之利息部分，自屬應予准許；至
    超過上開部分被上訴人之請求（即其餘三十二萬六千一百一十二元），即屬不應
    准許，原審就上開予應准許部分為上訴人敗訴之判決，據無不合，上訴論旨指摘
    原判決此部分不當，求予廢棄改判，為無理由；就上開不應准許部分，為上訴人
    敗訴之判決，自有未洽，上訴論旨指摘原判決此部分不當，求予廢棄改判，為有
    理由。
八、至兩造其餘之攻擊或防禦方法及未經援用證據，經本院斟酌後，認為均不足以影
    響本判決之結果，自無逐一詳予論駁之必要，併此敘明。
九、據上論結：本件上訴為一部有理由，一部無理由，依民事訴訟法第四百五十條第
    、第四百四十九條第一項、第七十九條但書，判決如主文。
中      華      民      國    八十九    年      三      月      七      日
                            臺灣高等法院民事第十三庭
                                審判長法  官  林  鄉  誠
                                      法  官  陳  駿  璧
                                      法  官  劉  清  景
右正本係照原本作成。
上訴人如不服本判決，應於收受送達後二十日內向本院提出上訴書狀，其未表明上訴
理由者，應於提出上訴後二十日內向本院補提理由書狀（均須按他造當事人之人數附
繕本）上訴時應提出委任律師或具有律師資格之人之委任狀；委任有律師資格者，另
應附具律師及格證書及釋明委任人與受任人有民事訴訟法第四百六十六條之一第一項
但書或第二項（詳附註）所定關係之釋明文書影本。
被上訴人不得上訴。
中      華      民      國    八十九    年      三      月     十三     日
                                      書記官  高  澄  純
附註：
民事訴訟法第四百六十六條之一（第一項、第二項）
對於第二審判決上訴，上訴人應委任律師為訴訟代理人。但上訴人或其法定代理人具
有律師資格者，不在此限。
上訴人之配偶、三親等內之血親、二親等內之姻親，或上訴人為法人、中央或地方機
關時，其所屬專任人員具有律師資格並經法院認為適當者，亦得為第三審訴訟代理人
。


司法院資訊處製作；財團法人民間司法改革基金會備份。
